【裁判字號】    91,簡上,167
【裁判日期】    921225
【裁判案由】    返還房屋
【裁判全文】
臺灣桃園地方法院民事判決  九十一年度簡上字第一六七號
    上  訴人  丙○○
    被上訴人  乙○○
              甲○○
右當事人間請求返還房屋事件，上訴人對於中華民國九十一年九月六日本院中壢簡易
庭九十年度壢簡字第一一六五號第一審判決提起上訴，並為訴之減縮及追加，經本院
於民國九十二年十二月十一日言詞辯論終結，判決如左：
    主      文
原判決除確定部分外，關於駁回上訴人後開第二項之訴部分，並訴訟費用之裁判廢棄
。
被上訴人應再連帶給付上訴人新台幣柒萬肆仟陸佰陸拾柒元，及被上訴人乙○○自民
國九十年十二月十二日起，被上訴人余肇治自民國九十年十二月八日起，均至清償日
止，按年息百分之五計算之利息。
被上訴人應連帶給付上訴人新台幣捌萬捌仟元，及被上訴人乙○○自民國九十年十二
月十二日起，被上訴人余肇治自民國九十年十二月八日起，均至清償日止，按年息百
分之五計算之利息。
其餘上訴及其餘追加之訴均駁回。
第一、二審（含追加之訴）訴訟費用除確定部分外，由被上訴人連帶負擔五分之一，
餘由上訴人負擔。
    事      實
甲、上訴人方面：
一、聲明：
  (一)原判決不利於上訴人部份廢棄。
  (二)被上訴人應再連帶給付上訴人新台幣（下同）七十六萬一千三百三十七元，及被
    上訴人乙○○自民國（下同）九十年十二月十二日起，被上訴人甲○○自九十年
    十二月八日起，均至清償日止，按年息百分之五計算之利息。
二、陳述：除與原審判決所載者相同者，茲予以引用外，補稱略以：
  (一)上訴人於原審請求被上訴人支付未繳租金十四萬四千元、律師撰狀費六千元及回
    復原狀費用六萬五千元，均係請求履行債務之項目，非因被上訴人債務不履行而
    生之損害賠償之請求，原審不辨「請求履行債務」與「因債務不履行而生之損害
    賠償」間之差異，混淆為一，認上訴人有重複請求之情形，於法尚有未洽。
  (二)據系爭契約書附加第二條約定，承租人若有違約之情形，押租金歸上訴人所有，
    則本件押租金既因被上訴人違反租賃契約，歸上訴人所有，如何再發生當然抵充
    之效力？原審所認顯然忽略押租金已非被上訴人乙○○所有之事實。
  (三)兩造於九十一年十月十八日終止租賃契約後，被上訴人乙○○仍無權占有系爭房
    屋至同年十一月二十日始返還，依兩造簽訂之租賃契約第六條之規定，被上訴人
    應連帶給付上訴人按照租金五倍計算之違約金四十二萬六千六百六十七元。
三、證據：引用原審立證方法。
乙、被上訴人乙○○方面：
一、聲明：上訴駁回。
二、陳述：除與原審判決所載相同者，茲予以引用外，補充略以：
    被上訴人於返還系爭房屋時，屋內並無雜物，被上訴人固曾裝潢系爭房屋，然房
    屋之裝潢並未被破壞，沒有必要打掉，是上訴人請求被上訴人給付清理廢棄物之
    費用，並無理由，且上訴人請求之違約金金額過高。
丙、被上訴人甲○○方面：
    被上訴人余肇治未於言詞辯論期日到場，據其於準備程序到庭所為之聲明及陳述
    略以：
一、聲明：上訴駁回。
二、陳述：除與原審判決所載相同者，茲予以引用外，補充略以：
    系爭房屋係被上訴人協助上訴人取回，且上訴人已沒收本件押金，上訴人請求之
    金額不應太高，況上訴人於被上訴人乙○○返還系爭房屋後不久即將之出租，上
    訴人之損失不大。
    理    由
一、按訴之變更、追加，非經他造同意，不得為之。但第二百五十五條第一項第二款
    至第六款情形，不在此限，民事訴訟法第四百四十六條第一項定有明文。上訴人
    於原審訴請被上訴人連帶給付租金十四萬四千元、撰狀費六千元、違約賠償金二
    十四萬元、修繕清運費用六萬五千元及相當於租金之不當得利八萬五千三百三十
    三元（原審誤載為五千三百三十三元）等項，暨自原審起訴狀繕本送達翌日起算
    之利息；上訴人於提起上訴後，在第二審中減縮請求相當於租金之不當得利及修
    繕清運費用減縮為四萬五千元，另追加按租金五倍計算之違約金四十二萬六千六
    百六十七元，核其主張之事實與起訴請求之基礎事實同一，與民事訴訟法第四百
    四十六條第一項但書、第二百五十五條第一項第二款規定相符，且本件係因建築
    物定期租賃所生之爭執涉訟，不因上訴人所為訴之追加，致因適用通常程序，上
    訴人所為訴之追加，應予准許，合先敘明。被上訴人余肇治未於言詞辯論期日到
    場，核無民事訴訟法第三百八十六條所列各款情形，爰依上訴人聲請，由其一造
    辯論而為判決。
二、上訴人起訴主張被上訴人乙○○邀同被上訴人余肇治為連帶保證人，於九十年七
    月十七日與上訴人簽訂租賃契約，承租上訴人所有門牌號碼為桃園縣中壢市○○
    路二一一號一樓之房屋（下稱系爭房屋），約定租賃期間自九十年七月二十五日
    起至九十二年七月二十四日止，每月租金八萬元，被上訴人乙○○於租期屆滿時
    ，應即日將租賃房屋誠心按照原狀遷空交還上訴人，如不即時遷讓交還房屋，上
    訴人每月得請求被上訴人乙○○按照租金五倍之違約金至遷讓完了之日止，又被
    上訴人乙○○如有違約情事，上訴人除得沒收其於訂約時交付之押租保證金二十
    萬元外，並得請求賠償三個月租金及上訴人因涉訟所繳納之訴訟費、律師費。詎
    被上訴人乙○○僅給付租金至九十年八月二十四日止，其後即拒不繳納，嗣經兩
    造於同年十月十八日合意終止租約，惟被上訴人乙○○仍占用系爭房屋至同年十
    一月二十日，且未依約將系爭房屋回復原狀，致上訴人因清理屋內廢棄物支出費
    用四萬五千元，另委託律師代撰起訴狀支出六千元，爰依系爭租賃契約之法律關
    係，訴請被上訴人連帶賠償違約金二十四萬元、修繕清運費用四萬五千元、律師
    撰狀費六千元、自九十年八月二十五日起至同年十月十八日止之租金十四萬四千
    元及自九十年十月十九日起至同年十一月二十日止按照租金五倍計算之違約金四
    十二萬六千六百六十七元，合計八十五萬五千六百六十七元等語。（原判決判令
    被上訴人應連帶給付十萬零三百三十三元本息而駁回上訴人其餘之請求，上訴人
    對其不利部分聲明不服，提起上訴，被上訴人則就其敗訴部分未據聲明不服，已
    告確定）。被上訴人乙○○則以：伊雖曾裝修系爭房屋，且未回復原狀，然該裝
    修部分上訴人仍可繼續使用，無須將其拆除，且上訴人請求之違約金過高等語置
    辯。被上訴人余肇治則以：上訴人請求之違約金過高等語置辯。
三、經查，上訴人主張被上訴人乙○○邀同被告余肇治為連帶保證人，於九十年七月
    十七日與上訴人簽訂租賃契約，承租上訴人所有之系爭房屋，約定租賃期間自九
    十年七月二十五日起至九十二年七月二十四日止，每月租金八萬元，承租人於租
    期屆滿時，應即日將租賃房屋誠心按照原狀遷空交還出租人，如不即時遷讓交還
    房屋，出租人每月得請求承租人按照租金五倍之違約金至遷讓完了之日止，又承
    租人如有違約情事，出租人除得沒收其於訂約時交付之押租保證金二十萬元外，
    並得請求賠償三個月租金及上訴人因涉訟所繳納之訴訟費、律師費。被上訴人乙
    ○○僅繳納租金至九十年八月二十四日，其後即未依約給付，嗣經上訴人與被上
    訴人乙○○於同年十月十八日合意終止租約，然被上訴人乙○○至同年十一月二
    十日始將系爭房屋返還原告，且未將系爭房屋回復原狀等情，業據上訴人提出租
    賃契約、切結書及收據等件為證，並為被上訴人二人所不爭執，上訴人此部分之
    主張，自堪信為真實。
四、茲就上訴人請求之各項目及金額應否准許，分述如下：
  (一)租金十四萬四千元部分：
    被上訴人乙○○應繳付租金至兩造合意終止租賃契約之九十年十月十八日，然乙
    ○○僅給付至九十年八月二十四日，尚欠一個月又二十四日之租金，此為兩造所
    不爭，是上訴人請求被上訴人二人連帶給付租金十四萬四千元〈80000*（1+24/3
    0）=144000〉，即屬可採。
  (二)回復原狀費用四萬五千元部分：
    查系爭租賃契約書第九條約定：「房屋有改裝設施之必要時，乙方（即被上訴人
    乙○○）取得甲方（即上訴人）之同意後得自行裝設，但不得損害原有建築，乙
    方於交還房屋時自應負責回復原狀」等語，則承租人即被上訴人乙○○於交還房
    屋時，有回復原狀之義務，如因承租人未依約回復原狀，致出租人即上訴人丙○
    ○受有諸如僱工自行回復原狀支出之費用，上訴人自得請求被上訴人二人依約連
    帶償還。本件上訴人主張被上訴人乙○○於租賃期間有改裝租賃房屋之行為，於
    租賃關係消滅後未依約將房屋回復原狀乙節，經被上訴人乙○○自認在卷（見九
    十二年六月十三日準備程序筆錄），則上訴人請求被告連帶賠償因回復原狀支出
    之費用，應屬有據。上訴人主張其自行僱工回復原狀，支出四萬五千元，惟觀諸
    上訴人提出之請款單，其中清除廢棄物之支出僅二萬五千元，其餘部分為製造水
    塔之支出，而上訴人於本院審理中陳稱水塔部分不再請求（見本院九十二年十月
    二十二日準備程序筆錄），從而，上訴人得請求回復原狀之費用為二萬五千元，
    逾此範圍之請求，即屬無據。
  (三)律師撰狀費六千元：
    上訴人主張其提起本件訴訟，委請律師撰寫起訴狀，支出六千元乙節，業據其提
    出收據一件為證，並為上訴人二人所不爭執，又承租人如有違約情事，出租人因
    涉訟所繳納之律師費，應由承租人及連帶保證人負責賠償，系爭租賃契約第十二
    條、第十三條約定甚明，而上訴人與被上訴人乙○○未依約繳納租金，且於九十
    年十月十八日合意終止系爭租賃契約後未立即將系爭房屋返還上訴人，自有違契
    約約定，是上訴人請求被上訴人二人連帶給付其因被上訴人乙○○違約，委請律
    師撰寫起訴狀之費用六千元，亦屬有據。
  (四)違約金六十六萬六千六百六十七元部分：
    (1)本件違約事由係可歸責於被上訴人乙○○，已如前述，上訴人據以請求違約金
      給付，並非無據，但被上訴人辯稱本件之違約金過高，應予酌減。查上訴人主
      張其所得請求之違約金包含：(一)系爭契約附加條款第二條所規定之三個月違約
      金二十四萬元。(二)被上訴人乙○○於系爭租賃契約終止後並未依約返還系爭房
      屋與上訴人，依系爭租賃契約第六條應給付自租賃契約期滿之九十年十月十九
      日起至遷讓返還系爭房屋之八十九年十月二十日按照租金五倍之違約金四十二
      萬六千六百六十七元等語。
    (2)按當事人得約定債務人於債務不履行時，應支付違約金。違約金，除當事人另
      有訂定外，視為因不履行而生損害之賠償總額。其約定如債務人不於適當時期
      或不依適當方法履行債務時，即須支付違約金者，債權人除得請求履行債務外
      ，違約金視為因不於適當時期或不依適當方法履行債務所生損害之賠償總額，
      民法第二百五十條定有明文。經查：系爭租賃契約第六條約定：「乙方於租期
      屆滿時，除經甲方同意繼續出租外，應即日將租賃房屋誠心按照原狀遷空交還
      甲方，不得藉詞推諉或主張任何權利，如不即時遷讓交還房屋時，甲方每月得
      向乙方請求按照租金五倍之為約金至遷讓完了之日止，乙方及連帶保證人丙方
      ，絕無異議。」、附加條款第二條約定：「違約，押租金歸甲方所有，並賠償
      三個月租金。」等語，本件兩造既未特別約定前開約定金係屬懲罰性違約金，
      揆諸前揭規定，自均屬因債務人債務不履行而生損害賠償總額。再按約定之違
      約金過高者，法院得減至相當之數額，民法第二百五十二條定有明文。至於是
      否相當，即須依一般客觀事實，社會經濟狀況及當事人所受損害情形，以為斟
      酌之標準。且約定之違約金過高者，除出於債務人之自由意思，已任意給付，
      可認為債務人自願依約履行，不容其請求返還外，法院仍得依前開規定，核減
      至相當之數額，最高法院七十九年度台上字第一九一五號判例意旨可資參照。
      本件兩造簽訂之系爭租賃契約第六條、附加條款第二條雖約定，被上訴人如有
      違約情事，上訴人得沒收押租金，並請求被上訴人二人賠償三個月租金暨於遷
      讓房屋前按照租金五倍計算之違約金。然如按上訴人主張之計算方法，上訴人
      於被上訴人違約時，上訴人除得沒收押租金二十萬元作為違約金外，另得請求
      被上訴人賠償三個月租金即二十四萬元之違約金，合計已達四十四萬元。然查
      ，系爭房屋之課稅現值僅二十九萬五千八百元，有上訴人於原審提出之九十年
      桃園縣稅捐稽徵處房屋稅繳款書一件在卷可稽，前開違約金之約定顯已逾系爭
      房屋之課稅現值甚多，且上訴人因被上訴人未回復原狀及返還房屋，得訴請被
      上訴人賠償恢復原狀及律師費用，已如前述，而上訴人亦未能具體表明其因被
      上訴人違約情事受有其他之損害，上訴人請求被上訴人賠償三個月違約金，尚
      屬無據。被上訴人於原審並未主張以押租金返還請求權與系爭損害賠償債權抵
      銷，原審逕予以抵銷，於法尚有未洽。上訴人追加請求上訴人應連帶給付遷讓
      房屋前按照租金五倍計算之違約金，然依上訴人所陳之計算方式，違約金每月
      將達四十萬元，亦已逾系爭房屋之課稅現值，應認其約定亦屬過高。本院斟酌
      上訴人因被上訴人徐景亮於九十年十月十八日終止租約後，迄同年十一月二十
      日止，仍占有使用系爭房屋，所受之損害，及被上訴人乙○○違反兩造契約約
      定遲未遷讓返還系爭房屋之違約情事，與系爭房屋為一樓店面等情，認上訴人
      因被上訴人遲未遷讓房屋所得請求之違約金額應酌減為按原定租金數額一倍計
      算，始為相當。從而，上訴人請求被上訴人二人連帶給付違約金八萬八千元（
      80000*（1+2/30）=88000），為有理由，應予准許，逾此範圍之請求，即屬無
      據，應予駁回。
五、綜上所述，被上訴人未依約履行系爭租賃契約，應給付上訴人租金十四萬四千元
    、修繕費用二萬五千元、撰狀費六千元。上訴人依租賃契約之法律關係，請求被
    上訴人連帶給付十七萬五千元及自起訴狀繕本送達翌日即被上訴人乙○○自九十
    年十二月十二日起，被上訴人余肇治自九十年十二月八日止，均至清償日止，按
    年息百分之五計算之利息，為有理由，應予准許，逾此範圍之請求，為無理由，
    不應准許，原審就上開應准許部分僅判命給付十萬零三百三十三元本息，上訴意
    旨指摘原判決此部分不當，求予廢棄改判，為有理由，爰由本院予以廢棄改判如
    主文第二項所示。至上開不應准許部分，原審為上訴人敗訴之判決，並駁回其假
    執行之聲請，經核並無不合，上訴意旨指摘原判決此部分不當，聲明廢棄改判，
    為無理由，應駁回其上訴。至上訴人於本院追加擴張請求按照租金五倍計算之違
    約金及遲延利息，於八萬八千元本息之範圍為有理由，逾此範圍之請求，為無理
    由，應予駁回。
六、據上論結，本件上訴為一部有理由、一部無理由，追加之訴為一部有理由、一部
    無理由，依民事訴訟法第四百三十六條之一第三項、第四百四十九條第一項、第
    四百五十條、第七十九條、第八十五條第二項、第四百六十三條、第三百八十五
    條第一項前段，判決如主文。
中      華      民      國    九十二    年     十二     月    二十五    日
                                        臺灣桃園地方法院民事第二庭
~B審判長法官  邱瑞祥
~B法      官  管靜怡
~B法      官  劉佩宜
右為正本係照原本作成
本判決不得上訴
中      華      民      國    九十二    年     十二     月    二十五    日
~B書  記  官  吳仁心


司法院資訊處製作；財團法人民間司法改革基金會備份。
